臺灣臺北地方法院民事判決　　　　　　　 94年度訴字第698號
原　　　告　乙○○
訴訟代理人　吳誠修律師
被　　　告　甲○○
訴訟代理人　顏光嵐律師
複代理人　　阮詠芳律師
上列當事人間調整租金事件，本院於九十四年三月三十日言詞辯
論終結，判決如下：
    主  文
被告承租原告所有坐落台北市○○區○○段三小段第五九三地號
土地面積八十三平方公尺之租金應自民國九十四年九月二十六日
起增加為每年蓬萊白米三千九百四十台斤，並於每年九月二十六
日以時價折算現金給付之。
訴訟費用由被告負擔二分之一，餘由原告負擔。
    事實及理由
一、按訴狀送達後，原告不得將原訴變更或追加他訴。但有下列
    各款情形之一者，不在此限：三、擴張或減縮應受判決事項
    之聲明者。被告於訴之變更或追加無異議，而為本案之言詞
    辯論者，視為同意變更或追加。民事訴訟法第255條定有明
    文。查原告起訴聲明被告承租原告所有坐落台北市○○區○
    ○段3小段第593地號土地（下稱系爭土地），面積83平方公
    尺之租金應自民國93年9月26日起增加為每年蓬萊白米7880
    台斤，並以每年9月26日以時價折算現金給付之。被告應再
    給付新台幣（下同）17萬5490元。嗣於94年3月15日準備狀
    減縮聲明為被告承租系爭土地之租金應自94年9月26日起增
    加為每年蓬萊白米7880台斤，並以每年9月26日以時價折算
    現金給付之。原告減縮聲明核與上開法條意旨相符，應予准
    許，合先敘明。
二、原告主張略以：原告於91年3月26日因拍賣而取得系爭土地
    所有權，因該土地遭被告占有在其上建屋而訴請被告拆屋還
    地，但被告辯稱該土地重測前之標示為內湖段馬明潭小段第
    21-4地號，其上之房屋係其母汪梅敬肅向前手張振雲購買，
    張振雲則係於51年向該土地原所有權人鄭引承租，約定每年
    之租金為蓬萊白米250台斤，在每年9月26日先付後用，該白
    米以時價折算款項交收之，該租約嗣由其母及伊輾轉承受，
    伊有權使用該土地云云，致經判決認定被告就前開原告所有
    系爭土地有租賃權存在而為原告敗訴判決確定。前開51年間
    所定之租約至今已超過40年，此40年間台灣之經濟蓬勃發展
    ，土地價格水漲船高，已不可同日而語，原約定每年250台
    斤蓬萊白米之租金，顯然不合時宜，更有欠公平。又系爭土
    地原地號為內湖段馬明潭小段21-4地號於59年7月公告現值
    每平方公尺為121元，94年1月公告現值每平方公尺為7萬180
    0元相差593倍，即使依93年1月申報地價2萬1840元計算亦相
    差180倍。系爭土地93年度每平方公尺之申報地價為2萬1840
    元，原告決定自93年9月26日起依土地法第105條準用同法第
    97條第1項規定，將前開土地租金調整為按申報地價年息10%
    計算。按系爭土地面積83平方公尺，其申報地價總值為181
    萬2720元，年息10%為18萬1272元，以每台斤蓬萊白米23元
    計算約合7880台斤，原告請求自原為每年蓬萊白米250台斤
    調整為每年蓬萊白米7880台斤僅增加31倍，亦僅是公告現值
    增加倍數19分之1，即使以申報地價計算地價增加180倍而言
    ，亦僅為6分之1而已，是以本件租金調整因受限於法律規定
    已嫌偏低，實不應再予核減。原告業於93年10月29日委請吳
    誠修律師以明法字第93023號函向被告為調整租金之意思表
    示，即自93年9月26日起調整租金為每年蓬萊白米7880台斤
    ，該項意思表示於93年11月3日到達被告，惟因被告已將94
    年9月25日止之租金以匯票郵寄原告，原告乃減縮請求自94
    年9月26日起為增加租金之調整。並提出土地登記謄本、房
    屋買賣契約、土地租賃契約、歷審判決及裁定、律師函及掛
    號回執、存證信函、地籍謄本、照片等件為證。為此聲明被
    告承租原告所有系爭土地面積83平方公尺之租金應自94年9
    月26日起增加為每年蓬萊白米7880台斤並於每年9月26日以
    時價折算現金給付之。
三、被告則以：按基地租金之調整，除以基地申報地價為基礎外
    ，尚須斟酌基地之位置，工商業繁榮之程度，承租人利用基
    地之經濟價值及所受利益等項，並與鄰地租金相比較，以為
    決定。查系爭土地地目為旱，並非位於工商業繁榮之市中心
    ；且查系爭土地上被告所有之房屋，經台北市古亭地政事務
    所複丈之結果，佔地面積僅為24.43平方公尺，平日放置一
    些物品，偶而至該處居住，其屋旁種植香蕉等果樹，亦未供
    營利生財之用，顯見被告利用系爭土地，數十年如一日，要
    無增加經濟價值或收益可言。系爭土地面積83平方公尺，其
    申報地價總值為181萬2720元，原告逕以基地租金之最高限
    額即申報地價年息10%為18萬1272元為聲請本件調整租金之
    計算基礎，相較於原告聲請調整前之系爭土地租金折合現金
    為每年5731元，其間差額高達17萬5541元，實有天壤之別。
    原告未就上開應斟酌之點具體舉證以實其說，僅泛言「此四
    十年間台灣之經濟蓬勃發展，土地價格水漲船高，已不可同
    日而語，原約定每年250台斤蓬萊白米之租金，顯然不合時
    宜，更有欠公平」云云，即欲請求被告給付最高額度之基地
    租金，所請自無足採。為此聲明原告之訴駁回。如受不利判
    決，被告願供擔保請准宣告免為假執行。
四、協商確認兩造爭點如下：Ａ、不爭執事項：原告於91年3 月
    26日因拍賣取得台北市○○區○○段3小段第593地號土地所
    有權，該土地蓋有房屋為被告之母汪梅敬肅向前手張振雲購
    買取得，張振雲則係於51年向原所有權人鄭引承租，租金約
    定每年蓬萊白米250台斤，在每年9月26日先付後用，該白米
    以時價折算款項交收之。該租賃由被告輾轉承受。上開土地
    93年度每平方公尺申報地價為2萬1840元，系爭土地面額為
    83平方公尺，申報地價總值為181萬2720元。Ｂ、爭執事項
    ：原告訴請調整租金有無理由？調整多少租金？租金如何折
    算？茲就兩造爭執事項敘述如下：
五、按「城市地方房屋之租金，以不超過土地及其建築物申報總
    價年息10%為限。約定房屋租金，超過前項規定者，該管直
    轄市或縣（市）政府得依前項所定標準強制減定之。」、「
    第97條、第99條及第101條之規定，於租用基地建築房屋均
    準用之。」土地法第97條及第105條定有明文。次按「土地
    法第105條準用同法第97條所定，建築基地之租金，按申報
    價額年息10%為限，乃指基地租金之最高限額而言，並非必
    須照申報地價額年息10%計算。」、「基地租金之數額，除
    以基地申報地價為基礎外，尚須斟酌基地之位置，工商業繁
    榮之程度，承租人利用基地之經濟價值及所受利益等項，並
    與鄰地租金相比較，以為決定，並非必達申報總地價年息10
    %最高額。」最高法院46年度台上字第855號、68年度台上字
    第3071號著有判例可資參照。本院審酌系爭土地已有40餘年
    未調整租金，系爭土地位於台北市○○區○○段3小段，面
    積83平方公93年1月申報地價為2萬1840元，系爭土地面積83
    平方公尺，被告所有房屋佔用面積為24.43平方公尺，被告
    平日放置一些物品，偶而至該處居住，其屋旁種植香蕉等果
    樹，亦未供營利生財之用，且系爭土地周圍為鐵皮屋及四層
    樓房屋，此有土地登記謄本、照片等件可供佐證。換言之，
    本院綜合斟酌系爭土地之位置，工商業繁榮之程度，承租人
    利用土地之經濟價值及所受利益，及其鄰地係住宅使用等項
    ，認為系爭土地租金以申報地價總額年息5%為適當。兩造租
    約係以每年給付蓬萊白米250台斤為其約定租金給付計算基
    準，而蓬萊白米市價每台斤約為23元，故系爭土地調整租金
    以每年蓬萊白米3940台斤（0000000*5%/23=3940）為合理。
    從而，原告請求調整租金於此範圍內為有理由，應予准許。
    逾此請求，則屬無據，應予駁回。
六、結論：原告之訴為一部有理由，一部無理由，爰依民事訴訟
    法第79條，判決如主文。
中　　華　　民　　國　　94　　年　　4 　　月　　13　　日
                  民事第四庭    法　官　薛中興
以上正本係照原本作成
如對本判決上訴，須於判決送達後20日內向本院提出上訴狀
中　　華　　民　　國　　94　　年　　4 　　月　　13　　日
                    　　　　　　書記官　薛德芬
